【裁判字號】    95,再,5
【裁判日期】    950320
【裁判案由】    侵權行為損害賠償
【裁判全文】
臺灣高等法院臺中分院民事判決        95年度再字第5號
再審原告  乙○○
再審被告  甲○○
上列當事人間請求侵權行為損害賠償事件，再審原告對於中華民
國94年11月29日本院94年度上字第162號確定判決提起再審，本
院判決如下：
    主  文
再審之訴駁回。
再審訴訟費用由再審原告負擔。
    事  實
甲、再審原告方面：
一、聲明：求為判決：(一)原確定判決關於命廢棄第一審駁回主文
    第二項上訴人之訴及假執行之聲請及訴訟費用部分，及命再
    審原告應給付再審被告新台幣（下同）0000000元、及自民
    國（下同）93年10月6日起至清償日止按年息百分之五計算
    之利息部分，及命再審原告應負擔訴訟費用部分，均廢棄。
    (二)上廢棄部分，再審被告之上訴，應予駁回。(三)前程序第二
    審及再審之訴訟費用由再審被告負擔。
二、陳述：按判決適用法規顯有錯誤者、當事人發現未經斟酌之
    證物或得使用該證物者，得以再審之訴對於確定終局判決聲
    明不服，民事訴訟法第496條第1項第1款、第13款定有明文
    。
  (一)經查，本件再審被告於前確定訴訟審理時，主張其因遭系爭
    鐵門割傷右腳，受有右足跟肌腱斷裂合併腓腸神經斷裂等傷
    害，依勞工保險殘費給付標準表，為障害項目141、一下肢
    遺存顯著運動障害，殘廢等級第7級，喪失勞動能力程度
    69.21％，乃請求喪失勞動能力損害0000000元云云。惟查：
  (1)本件於前訴訟審理時，未就再審被告主張之喪失勞動能力部
    分，送請專業醫療機構鑑定，已屬不當。
  (2)又再審原告於前訴訟確定後，竟始發現再審被告仍從事水泥
    工之工作，平日健步如飛，行動自在；甚且，再審被告於至
    高雄市「富陞第五期」工地工作時，還能自由攀爬工地鷹架
    ，上下自如，毫無其於前訴訟所主張之「一下肢遺存顯著運
    動障害，殘廢等級第7級」之殘障情形，此有照片乙份及錄
    影光碟乙份為據。
  (3)本件因再審原告於前訴訟判決確定後，始發覺上述對再審原
    告有利照片、光碟等未經斟酌之證物，足以認定再審被告並
    無喪失勞動能力情形，故再審原告自得依民事訴訟法第496
    條第1項第13款提出再審訴訟。
  (二)再者，本件前確定判決另具有以下判決違背法令情形，再審
    原告亦得依民事訴訟法第496條第1項第1款規定，提出再審
    之訴：
  (1)按最高法院58年上字第1064號裁判要旨明示：「不作為應負
    責侵權行為之責任者，以依法律或契約對於受損害人負有作
    為之義務者為限」。本件再審原告係受第三人吳正清委託而
    製作系爭鐵門，與另受林宗賢僱用而至工地現場施工之再審
    被告間無任何法律或契約關係，揆諸上揭最高法院裁判要旨
    見解，再審原告依法對再審被告應無成立「不作為」侵權責
    任之餘地。惟本件前確定判決竟認定與再審被告間無任何法
    律或契約關係之再審原告應負「不作為」侵權責任，應有判
    決適用法規顯有錯誤之判決違背法令情形。
  (2)又按，不真正連帶債務人中之一人為清償者，他債務人於清
    償範圍內亦同免責任。本件再審被告之僱主林宗賢於系爭事
    件發生後，因再審被告亦對其提起損害賠償訴訟（台灣高等
    法院台中分院93年度上易字第5710號附民案），林宗賢因而
    於93年6月5日與再審被告達成和解，並已賠償再審被告30萬
    元。原審判決就此，本應將其認定再審原告應賠償之金額中
    ，扣除此部分30萬元，惟原審判決並未為之。是原審判決就
    此，亦有判決適用法規顯有錯誤之判決違背法令情形。
  (三)綜上所述，本件再審原告與再審被告間無任何法律或契約關
    係，再審原告依法自無庸對再審被告負「不作為」之侵權行
    為損害賠償責任；再者，縱認再審原告應為賠償，因再審被
    告並無殘廢第7級之情形，其請求此部分喪失勞動能力之損
    害，應予駁回；又第三人林宗賢已清償之30萬元，亦應扣
    除。本件再審被告於原程序所提起之上訴無理由，應予駁回
    。
乙、再審被告方面：本件未經言詞辯論，再審被告亦未提出書狀
    作何聲明或陳述。
丙、本院依職權調閱臺灣南投地方法院93年度訴字第408號及本
    院94年度上字第162號民事卷宗。
    理  由
一、按有適用法規顯有錯誤者，得以再審之訴對於確定終局判決
    聲明不服，觀諸民事訴訟法496條1項第1款定有明文。次按
    ，再審之訴顯無再審理由者，得不經言詞辯論，以判決駁回
    之，同法第502條第2項亦有明定。
二、本件再審原告起訴主張：(1)本件於前訴訟審理時，未就再審
    被告主張之喪失勞動能力部分，送請專業醫療機構鑑定，已
    屬不當。(2)又再審原告於前訴訟確定後，竟始發現再審被告
    仍從事水泥工之工作，平日健步如飛，行動自在；甚且，再
    審被告於至高雄市「富陞第五期」工地工作時，還能自由攀
    爬工地鷹架，上下自如，毫無其於前訴訟所主張之「一下肢
    遺存顯著運動障害，殘廢等級第7級」之殘障情形，此有照
    片乙份及錄影光碟乙份為據。(3)再本件再審原告係受第三人
    吳正清委託而製作系爭鐵門，與另受林宗賢僱用而至工地現
    場施工之再審被告間無任何法律或契約關係，揆諸上揭最高
    法院裁判要旨見解，再審原告依法對再審被告應無成立「不
    作為」侵權責任之餘地。惟本件前確定判決竟認定與再審被
    告間無任何法律或契約關係之再審原告應負「不作為」侵權
    責任。(4)另本件再審被告之僱主林宗賢於系爭事件發生後，
    因再審被告亦對其提起損害賠償訴訟，林宗賢因而於93年6
    月5日與再審被告達成和解，並已賠償再審被告30萬元。原
    審判決就此，本應將其認定再審原告應賠償之金額中，扣除
    此部分30萬元，惟原審判決並未為之。是故，原確定判決顯
    有不適用法規之顯然錯誤、漏未經斟酌之證物情形。為此，
    爰依民事訴訟法第496條第1項第1款、第13款規定，提起本
    件再審之訴，求為判決如訴之聲明所示。
三、按民事訴訟法第496條第1項第1款所謂適用法規顯有錯誤，
    係指確定判決所適用之法規，顯然不合於法律規定，或與司
    法院現尚有效及大法官會議之解釋，或本院尚有效之判例，
    顯然違反者而言，並不包括漏未斟酌證據、認定事實錯誤、
    取捨證據失當、判決不備理由及在學說上諸說併存致發生法
    律上見解歧異等之情形在內（最高法院60年度台再字第170
    號、63年度台上字第880號判例、90年度台再字第27號判決
    參照）。
  (一)按因故意或過失，不法侵害他人之權利者，負損害賠償責任
    。故意以背於善良風俗之方法，加損害於他人者亦同，民法
    第184條第1項定有明文。又侵權行為所發生之損害賠償請求
    權，以有故意或過失不法侵害他人之權利為其成立要件，此
    觀民法第184條之規定自明。若其行為並無故意或過失，或
    其行為與損害之間無相當因果關係者，均無令負侵權行為損
    害賠償責任之可言。而所謂過失，係指行為人雖非故意，但
    按其情節，應注意、能注意而不注意，或對於侵權行為之事
    實，雖預見其發生，而確信其不發生者而言。又所謂相當因
    果關係，係指無此行為，雖必不生此損害，有此行為，通常
    即足生此損害，是為有因果關係，而如無此行為，必不生此
    損害，有此行為，通常亦不生此損害，自無因果關係之情形
    （最高法院87年度台上字第78號判決參照）。
  (1)查本件再審原告起訴主張本院前確定判決再審原告係受第三
    人吳正清委託而製作系爭鐵門，與另受林宗賢僱用而至工地
    現場施工之再審被告間無任何法律或契約關係，揆諸上揭最
    高法院裁判要旨見解，再審原告依法對再審被告應無成立「
    不作為」侵權責任之餘地。惟本件前確定判決竟認定與再審
    被告間無任何法律或契約關係之再審原告應負「不作為」侵
    權責任，故原確定判決有適用法規顯有錯誤之再審理由，為
    其再審理由云云。
  (2)惟查，本院前確定判決於事實及理由四(一)敘明：「‧‧‧侵
    權行為損害賠償責任規範之目的乃在防範危險，凡因自己之
    行為致有發生一定之損害之危險時，即負有防範危險發生之
    義務。如因防範危險之發生，依當時情形，應有所作為，即
    得防止危險之發生者，則因其不作為致他人之權利受損，其
    不作為與損害之間，即有因果關係，應負不作為侵權損害賠
    償責任。被上訴人乙○○受被上訴人吳正清之僱用施作該鐵
    門時，按其經驗及知識，應清楚認識將鋒利之烤漆板暴露在
    外之危險性，未將大門下方烤漆板與鐵條橫板修齊，或於烤
    漆板鋒利處加裝防止割傷之外套，或將鋒利之邊緣內摺，依
    上開說明及公序良俗之要求，被上訴人乙○○本應注意確認
    其施之大門已否完善，倘發現有不完善之處，亦應立刻予以
    改善，使不致侵害他人之權利，此為被上訴人乙○○應盡之
    作為義務，又無不能作為之情事，而竟未盡此應盡之義務，
    當負不作為侵權行為責任。」等情，經本院前審調查、辯論
    後依職權所為裁量之結果，屬於事實審取捨證據、認定事實
    之範圍，此項職權之行使，並無違法不當之處，亦無消極不
    適用法規之情形，即與適用法規顯有錯誤有別，應無庸疑。
  (二)按鑑定人由受訴法院選任，並定其人數。法院於選任鑑定人
    前，得命當事人陳述意見；其經當事人合意指定鑑定人者，
    應從其合意選任之。但法院認其人選顯不適當時，不在此限
    。已選任之鑑定人，法院得撤換之，民事訴訟法第326條定有
    明文。此項規定，於有調查證據權限之受命法官或受託法官
    依鑑定調查證據者，準用之，民事訴訟法第327條前段亦定
    有明文。又法院對於系爭事項固得委由具特別知識之人或機
    關鑑定，以為裁判之參考，惟鑑定僅為一種調查證據之方法
    ，如法院依其調查證據之結果，已得有為裁判之心證時，非
    必依當事人之聲請委諸鑑定人鑑定（最高法院87年度台上字
    第1424號判決參照）。
  (1)查本件再審原告起訴主張本院前確定判決於審理時，未就再
    審被告主張之喪失勞動能力部分，送請專業醫療機構鑑定，
    已屬不當，故原確定判決有適用法規顯有錯誤之再審理由，
    為其再審理由云云。
  (2)惟查，本院前確定判決於事實及理由六敘明：『茲上訴人主
    張依埔里基督教醫院94年8月26日出具之上訴人診斷證明書
    載明：「患者因上述症狀於92年9月27日於本院急診求診，
    於門診多次追蹤，現於94年8月26日於門診追蹤，右側踝關
    節嚴重受限，縫合之神經併神經壓迫成右側下肢無法正常工
    作」（見本院前確定判決卷第104頁）‧‧‧(二)喪失勞動能
    力部分：查上訴人受有右踝裂傷及跟腱斷裂，右足踝部排腸
    神經斷裂之傷害，依勞工保險殘廢給付標準表，為障害項目
    141，一下肢遺存顯著運動障害，殘廢登記第7級。又依各殘
    廢等級喪失或減少勞動能力比率表，殘廢等級第7級喪失勞
    動能力程度達百分之69.21（見原審法院卷第174頁以下）‧
    ‧‧』。是故，本院前確定判決依其調查證據之結果，已得
    有為裁判之心證，業於事實及理由中詳述再審被告於94年8
    月26日出具其於埔里基督教醫院就醫之診斷證明書記載之內
    容，而依照勞工保險殘廢給付標準表所載，為障害項目141
    ，一下肢遺存顯著運動障害，殘廢登記第7級，且依各殘廢
    等級喪失或減少勞動能力比率表，殘廢等級第7級喪失勞動
    能力程度達百分之69.21，揆諸前開說明，未就再審被告主
    張之喪失勞動能力部分，送請專業醫療機構鑑定，於法並無
    不當。再審原告執其應就再審被告主張之喪失勞動能力部分
    ，送請專業醫療機構鑑定，謂原確定判決適用法規顯有錯誤
    之再審理由，於法容有誤會。
  (三)按當事人於言詞辯論時為訴訟標的之捨棄或認諾者，應本於
    其捨棄或認諾為該當事人敗訴之判決，民事訴訟法第384條
    定有明文。又所謂減縮應受判決事項之聲明，係為訴訟標的
    之法律關係不變，僅原告在該法律關係範圍內減少其請求之
    數額而已，此與訴訟標的之捨棄，係拋棄為訴訟標的請求本
    體之情形有別（最高法院51年台上字第773號判例、71年度
    台上字第983號判決參照）。
  (1)查本件再審原告起訴主張再審被告之僱主林宗賢於系爭事件
    發生後，因再審被告亦對其提起損害賠償訴訟，林宗賢因而
    於93年6月5日與再審被告達成和解，並已賠償再審被告30萬
    元。原審判決就此，本應將其認定再審原告應賠償之金額中
    ，扣除此部分30萬元，惟原審判決並未為之，故原確定判決
    有適用法規顯有錯誤之再審理由，為其再審理由云云。
  (2)惟查，再審被告於94年6月14日本院前審審理時，曾具狀陳
    稱：「本件因已由案外人林宗賢賠償上訴人新台幣（以下同
    ）30萬元（詳附和解書影本一份），此一金額應在被上訴人
    等應賠償金額予以扣減，為此，上訴人將原請求金額扣除30
    萬元，再減縮請求金額為150萬元。」（見本院前確定判決
    卷第83頁）。是故，再審被告乃係於不變更本件訴訟標的之
    法律關係情況下，僅就再審被告在該法律關係範圍內減少其
    請求之數額而已，揆諸前開說明，應屬應受判決事項聲明之
    減縮。
  (3)因而，本件再審被告於94年6月14日本院前審審理時，所為
    之陳述，既為應受判決事項聲明之減縮，則與訴訟標的之捨
    棄截然不減縮應受判決事項之聲明，與訴訟標的之捨棄截然
 ? 不同，而依現行民事訴訟法並無法院就超過減縮聲明之原有
    聲明部分，應為再審被告敗訴判決之規定，是故本院前確定
    判決未就再審被告所為減縮前開應受判決事項之聲明，為其
    敗訴之判決，於法並無不當。
  (四)按民事訴訟法第496條第1項第13款所謂當事人發見未經斟酌
    之證物，係指前訴訟程序事實審之言詞辯論終結前已存在之
    證物，因當事人不知有此，致未經斟酌，現始知之者而言。
    若在前訴訟程序事實審言詞辯論終結前，尚未存在之證物，
    本無所謂發見，自不得以之為再審理由（最高法院29年度上
    字1005號判例參照）。
  (1)查本件再審原告起訴主張其於前訴訟確定後，竟始發現再審
    被告仍從事水泥工之工作，行動自在，且再審被告於至高雄
    市「富陞第五期」工地工作時，還能自由攀爬工地鷹架，上
    下自如，毫無其於前訴訟所主張之「一下肢遺存顯著運動障
    害，殘廢等級第7級」之殘障情形等語，據此再審原告自得
    以當事人發現未經斟酌之證物或得使用該證物者，為其再審
    理由云云。
  (2)惟查，本件再審原告據以提出之再審被告於最近之工作相片
    、錄影光碟，陳稱再審被告於前訴訟確定後，仍從事水泥工
    之工作，行動自在，且再審被告於至高雄市「富陞第五期」
    工地工作時，還能自由攀爬工地鷹架，上下自如，毫無其於
    前訴訟所主張之「一下肢遺存顯著運動障害，殘廢等級第7
    級」之殘障情形等語，作為當事人發見未經斟酌之證物等情
    ，為其再審理由云云。惟再審原告係於95年1月11日提起本
    件在審之訴時，並提出前開工作相片、錄影光碟，揆諸前開
    說明，該工作相片、錄影光碟等證物係在本院前訴訟程序事
    實審言詞辯論終結前，尚未存在之證物，本無所謂發見，自
    不得以之為再審理由。
四、綜上所述，再審原告對本院上開確定判決，提起再審之訴，
    為顯無理由，爰不經言詞辯論以判決駁回之。
五、本件事證已臻明確，再審原告其餘攻擊防禦方法及舉證，無
    庸逐一論列，併此敘明。
六、據上論結，本件再審之訴為顯無理由，依民事訴訟法第502
    條第2項、第78條判決如主文。
中    華    民    國    95    年    3     月    20    日
                      民事第二庭審判長法  官  童有德
                                      法  官  翁芳靜
                                      法  官  謝說容
以上正本係照原本作成。
不得上訴。
                                      書記官  蘇昭文
中    華    民    國    95    年    3     月    20    日
                                                      Ｈ


司法院資訊處製作；財團法人民間司法改革基金會備份。
